【裁判字號】    96,建上,13
【裁判日期】    971111
【裁判案由】    給付工程款等
【裁判全文】
臺灣高等法院臺南分院民事判決  96年度建上字第13號
上  訴  人  美宜營造股份有限公司
法定代理人  丙○○
訴訟代理人  戊○○
            陳清白律師
被  上訴人  台南縣政府
法定代理人  己○○
訴訟代理人  楊丕銘律師
被  上訴人  丁○○
上列當事人間請求給付工程款事件，上訴人對於中華民國96年6
月15日台灣台南地方法院第一審判決（94年度建字第38號），提
起上訴，本院於97年10月28日言詞辯論終結，判決如下：
    主  文
上訴駁回。
第二審訴訟費用由上訴人負擔。
原判決主文第二項應更正為「訴訟費用新台幣壹拾壹萬伍仟陸佰
伍拾元由原告（即上訴人）負擔」。
    事實及理由
一、本件上訴人主張：伊於民國91年12月31日，承包被上訴人台
    南縣政府招標興建之「台南縣新營市新泰國小（下稱新泰國
    小）降低班級人數硬體建設新建工程」（下稱系爭工程），
    雙方簽訂工程採購契約（下稱系爭工程契約）。惟施工期間
    發現實際施作之工程數量，遠超過工程契約標示之數量。經
    查證結果，方知係被上訴人即建築師丁○○漏列工程項目與
    數量，以致按實際施工圖施工，卻必須支付遠比系爭工程契
    約所載發包金額高出約新台幣（下同）300餘萬元之工程費
    用。經向台南縣政府反映並報請停工後，兩造於93年11月17
    日下午2時30分，假新泰國小召開復工協調會（下稱系爭復
    工協調會）達成「承包商及建築師同意委由台灣省土木技師
    公會（下稱土木技師公會）進行工程項目、數量鑑定，並由
    承包商提出申請，若經鑑定工程項目、數量達顯著差異，則
    鑑定費用由建築師負擔，若無，則由承包商承擔」之結論。
    伊乃據此於同年月23日向土木技師公會申請鑑定，經該公會
    指派土木技師甲○○負責辦理，並於94年4月25日作成鑑定
    報告書｛下稱【甲○○鑑定報告書】｝，證實包含填級配夯
    實等28項工程在內，實際施作數量均超出契約數量，顯見契
    約數量漏算，而系爭工程契約既約定按實際施作或供應數量
    結算，伊自得請求台南縣政府補足因建築師漏算而伊已實際
    施作部分之工程款3,231,787元。台南縣政府於94年5月31日
    承認鑑定結果，並函請丁○○依鑑定結果辦理追加變更設計
    ，詎丁○○迄今不但未予辦理追加變更設計，台南縣政府亦
    藉口伊遲遲未復工已經違約為由，提前終止系爭工程契約，
    並拒絕給付上開工程款。嗣台南縣政府為完成全部工程，委
    請土木技師公會對終止契約後實際施作現況鑑定｛下稱【結
    算鑑定書】｝，以便作為後續工程發包決定底價之依據，並
    自伊應得工程款中扣除7,600,000元，另行發包第三人收尾
    ，並已完工，此部分雖非伊親自施作，但既係由伊支付工程
    款，由別人代為完成，亦等於伊已完成系爭工程。又系爭工
    程項目、數量既經證實確有顯著差異，則依系爭復工協調會
    議結論，伊自得向丁○○請求已墊付之鑑定費260,000元等
    情。爰依系爭工程契約及復工協調會議結論之約定，求為命
    台南縣政府給付3,231,787元，丁○○給付260,000元，及均
    自起訴狀繕本送達翌日起算週年利率百分之五利息之判決（
    原審駁回上訴人之訴，上訴人全部聲明不服，除求為廢棄原
    判決外，並為同上聲明之請求）。
二、被上訴人則以：
（一）台南縣政府部分：
      系爭工程項目及數量之爭議，肇因於上訴人認為工程契約
      之「詳細價目表」所列數量與契約圖說施工所需實際數量
      有所出入，而二者之差異涉及工程金額之計算及給付，必
      須釐清，遂有同意送請公正單位鑑定之議；就【甲○○鑑
      定報告書】，伊基於尊重專業之立場，函轉丁○○建築師
      事務所作為工程變更設計之參考，對於該鑑定報告書尚無
      實質審查，絕非已承認其鑑定結果。嗣因丁○○建築師事
      務所對【甲○○鑑定報告書】提出諸多質疑，而該鑑定報
      告書所引用數據多處與工程契約圖說（相同項目）所載不
      符，企圖以不實之鑑定令伊額外支付工程費，且現地會勘
      ，從未通知伊到埸，已違反土木技師公會鑑定作業程序規
      定，該鑑定報告草率又欠公允，伊為釐清案情真相，乃於
      新泰國小召開三人仲裁小組審查會議，詎甲○○技師無故
      缺席，並拒絕進一步說明。【甲○○鑑定報告書】既未經
      伊審核，又為行政院公共工程委員會（下稱公共工程會）
      工程技術鑑定委員會鑑定書｛下稱【公共工程會鑑定書】
      ｝所否定，而其鑑定數量，僅係針對契約之工程圖說與詳
      細價目表之數量差異而為，縱鑑定結果互有盈虧，然上訴
      人承攬系爭工程實際工程進度僅約百分之85，未達民法第
      490條第1項及第505條第1項規定所稱工作完成之事實，而
      系爭工程契約又已明確約定履約標的內容、履約完成之確
      認、驗收、結算等程序。本件工程項目及數量均未確定，
      無法換算對價之工程金額，自未完成結算，不合於請求給
      付工程款之要件。況依系爭工程契約第三條第(二)項、第五
      條第(一)項約定，倘上訴人確實已依【甲○○鑑定報告書】
      所述之數量實際施作，上訴人於提出估驗明細單以辦理估
      驗付款時不可能未將其列入估驗明細單，上訴人若非未實
      際施作其所主張之數量，即係其所主張之數量已獲估驗付
      款，均不得請求。又依【結算鑑定書】，上訴人實作金額
      為44,823,640元，如再加計「柒、原承商現場遺留施工材
      料費用增加55,047元」、「捌、現場減價收受費用扣減79
      3,915元」、「玖、打除重做工程費扣減1,597,707元」、
      「拾、減價收受之50%懲罰性違約金費用扣減585,950元」
      、「拾壹、品管作業費扣減費用32,510元」後，上訴人之
      竣工結算金額總價僅為41,868,606元，而伊已結算予上訴
      人之總價已達45,342,536元，是上訴人就本件工程實已溢
      領，則其請求增加給付3,231,787元，顯無理由。況伊仍
      須以該客觀上實作之金額為基礎而再行依權責、法令為合
      法令之最終確定之審查結算，該【結算鑑定書】僅具建議
      參考性質，上訴人依【結算鑑定書】結果，主張與其所主
      張系爭工程漏列之項目、數量相符，非有理由等語。
（二）丁○○部分：
      上訴人提出之【甲○○鑑定報告書】有未依正常受理程序
      、違反鑑定作業程序及估算方法錯誤之違誤，依【公共工
      程會鑑定書】可知【甲○○鑑定報告書】內容嚴重瑕疵錯
      誤，且該鑑定報告書係以全部工程之數量，而非僅就已施
      工部分估算，故上訴人依【甲○○鑑定報告書】計算全部
      工程數量估算，並主張伊所負責規劃、設計之系爭工程設
      計圖之工程項目與數量有漏列，金額為3,231,787元，進
      而請求追補此項全部工程數量之金額已有未合。又兩造於
      系爭復工協調會中約定鑑定事項須達「顯著差異」，伊始
      須負擔鑑定費用，是縱系爭工程實際應施作數量有如【甲
      ○○鑑定報告書】內容所示之數量差異，致上訴人得請求
      補付該金額，然依伊與台南縣政府所訂系爭工程規劃設計
      及監造勞務採購契約第11條第(九)項約定，若因計算數量錯
      誤或項目漏列時違約金之標準，係以採購結算之總採購金
      額較採購契約價金總額增減逾百分之十者，始應就超過百
      分之十部分，依增減採購金額占採購契約價金總額之比例
      計算違約金，系爭工程契約總價高達53,360,000元，其所
      主張需實際施作數量差異款項僅為3,231,787元，約為工
      程總價金之百分之六，亦非達所謂「顯著差異」而須由伊
      負擔鑑定費260,000元之程度，上訴人主張須由伊負擔該
      鑑定費，即非有理等語，資為抗辯。
三、兩造不爭執之事項：
（一）上訴人與被上訴人台南縣政府於91年12月31日簽訂系爭工
      程契約，由上訴人依政府採購法規定得標承攬台南縣政府
      所辦理之系爭工程，約定系爭工程契約總價為53,360,000
      元。並約定系爭工程按實際施作或供應數量結算，以契約
      中所列履約標項目及單價，依完成履約實際供應數量給付
      。若有相關項目如稅捐、利潤或管理費另以一式列計者，
      應依結算總價與契約價金總額比例增減之。但契約已訂明
      不適用比例增減條件者，不在此限。
（二）被上訴人丁○○所負責之丁○○建築師事務所為系爭工程
      之規劃、設計及監造者。
（三）系爭工程施工期間，因上訴人向台南縣政府反映由丁○○
      建築師事務所所規劃、設計之工程設計圖之工程項目與數
      量，較系爭工程契約所約定之工程項目與數量為多，並報
      請停工後，兩造曾於93年11月17日下午2時30分，假新泰
      國小召開系爭協調會協商達成：(一)上訴人及丁○○同意委
      由土木技師公會進行工程項目、數量鑑定，並由上訴人提
      出申請，若經鑑定工程項目、數量達「顯著差異」，則鑑
      定費由丁○○負擔，若無，則由上訴人承擔。(二)有關本工
      程復工後，其工期（92年8月1日至93年11月16日）如何計
      算，請上訴人向公共工程會提出申訴。且自93年11月17日
      以後，是項工程採限期完工，限至94年6月30日完工（惟
      兩造於94年1月31日協調會，就此部分另達成協議，同意
      完工期限延展30天至94年7月31日完工）。(三)有關材料規
      格涉有疑義，其中二丁掛、文化瓦、化糞池依同等品辦理
      ，依規定送審並經使用單位及台南縣政府同意。
（四）上訴人依上開復工協調會議結論，於93年11月23日向土木
      技師公會提出申請鑑定工程設計圖之工程項目與數量，與
      系爭工程契約所約定之工程項目與數量，有無差異。土木
      技師公會於94年4月1日以（94）省土技字第1501號函指派
      土木技師甲○○負責辦理，鑑定期間為93年12月1日至94
      年4月30日，並於94年4月25日以（94）省土技字第1988號
      工程項目及數量計算鑑定，作出鑑定報告書。
（五）丁○○建築師事務所於94年4月13日以（94）廖建師字第
      94008號函請土木技師公會另行指派技師負責辦理鑑定，
      並另擇定鑑定期間。
（六）兩造曾於94年5月6日上午9時30分再於新泰國小召開系爭
      工程、水電協調會會議，丁○○建築師事務所並未出席或
      指派人員到場，該會議結論，由台南縣政府將土木技師公
      會鑑定報告函送丁○○建築師事務所，以利丁○○建築師
      事務所據該鑑定報告作為參考，辦理變更設計追加減。台
      南縣政府即於94年5月31日以府工築字第0940115594號函
      請丁○○建築師事務所速依鑑定結果辦理追加變更設計，
      並於文到15日內將預算書送府，以憑辦理新增項目議價。
（七）丁○○建築師事務所於94年6月22日以（94）廖鑑師字第
      94015號函覆台南縣政府，以甲○○技師所製作之鑑定報
      告計算錯誤，拒絕依該鑑定報告結果辦理追加變更設計。
（八）新泰國小於94年7月21日以校小字第0940001128號函請土
      木技師公會甲○○技師於94年7月26日下午2時到校說明上
      開工程之數量鑑定，並邀本工程三人仲裁小組（即土木技
      師公會全國聯合會蔡寶山理事長、花文沂建築師及台南縣
      政府縣長室黃緒信主任）擬針對【甲○○鑑定報告書】進
      行實質審查，然甲○○技師並未出席，後經校方電話聯繫
      ，均稱拒絕作進一步說明。
（九）上訴人於94年7月8日以94美工字第08號函申請自94年7月1
      日起全面停工，台南縣政府於94年7月19日以府工築字第0
      940154034號函，載明：上訴人申請停工理由未符合系爭
      工程契約第7條履約期限各款項之規定，恕難同意，請上
      訴人速招募工人前往施工。
（十）上訴人自94年7月5日請領第7次工程估驗款，經台南縣政
      府覈實撥付完成，上訴人即封閉所有門窗、工地出入口，
      並撤離全部工人，自94年6月底起停止進場施工，經台南
      縣政府於94年8月4日以府工築字第0940168408號函上訴人
      ，以上訴人未經同意無故停工，違反工程契約規定，自94
      年8月3日起，與上訴人終止系爭工程契約。
（十一）上訴人業經給付土木技師公會有關本件工程鑑定費用26
        0,000元。
（十二）上訴人就系爭工程契約並未全部履行完工，沒有完工部
        分，在終止契約以後，由新泰國小自行發包給其他第三
        人。
四、兩造爭執之事項：
（一）系爭工程契約（詳細價目表）所約定之工程項目與數量，
      是否較丁○○所負責規劃、設計之系爭工程設計圖說及結
      構圖之工程項目與數量為少，而有漏列？差異金額是否為
      3,231,787元？且已達「顯著差異」？
（二）上訴人得否請求台南縣政府給付其主張系爭工程契約所漏
      列之工程項目及數量之工程款？
（三）丁○○應否給付上訴人所支出之鑑定費用260,000元？
五、本院判斷：
（一）上訴人無法證明系爭工程契約（詳細價目表）所約定之工
      程項目與數量，較丁○○所負責規劃、設計之系爭工程設
      計圖說及結構圖之工程項目與數量為少，而有漏列；亦無
      法證明其差異金額為3,231,787元：
    (一)按當事人主張有利於己之事實者，就其事實有舉證之責任
      ，民事訴訟法第277條前段定有明文。次按，民事訴訟如
      係由原告主張權利者，應先由原告負舉證之責，若原告先
      不能舉證，以證實自己主張之事實為真實，則被告就其抗
      辯事實即令不能舉證，或其所舉證據尚有疵累，亦應駁回
      原告之請求（最高法院17年上字第917號判例參照）。本
      件上訴人主張之前揭事實，雖據提出【甲○○鑑定報告書
      】為證，惟已為被上訴人所否認，經查：
    1.系爭工程於92年1月9日開工後，為釐清契約數量部分項目
      與設計圖說數量不符、建築工程及水電工程界面協調問題
      而停工。台南縣政府乃於93年11月17日假新泰國小召開系
      爭復工協調會，依該會議結論，上訴人（承包商）及丁○
      ○（建築師）僅同意委由土木技師公會進行本件工程爭議
      之鑑定，並非同意逕由甲○○技師鑑定，被上訴人自非不
      得對於土木技師公會所指派之鑑定人之專業、能力等表示
      意見，或要求另行指派其他土木技師進行鑑定。又依系爭
      復工協調會議結論，係承包商與建築師同意委由土木技師
      公會鑑定，可知主要爭執之雙方為承包商與建築師，且系
      爭工程設計圖、施工圖及結構圖等均為丁○○所負責之丁
      ○○建築師事務所繪製，則在鑑定過程中，若關於系爭工
      程設計圖、施工圖及結構圖等之鋼筋配置規格、搭接長度
      等疑問，均應通知丁○○表示意見或諮詢之。惟土木技師
      公會早於93年11月間即指派甲○○技師為鑑定人，惟遲至
      94年4月1日始以（94）省土技字第1501號函知台南縣政府
      該公會指派甲○○土木技師負責辦理本件鑑定事宜，並記
      載鑑定期間自93年12月1日至94年4月30日，有該函（影本
      ）在卷可稽（見一審卷(一)第139頁），但該函並未通知丁
      ○○，迨台南縣政府將土木技師公會上開函文轉知丁○○
      後，丁○○旋即於94年4月13日以（94）廖建師字第94008
      號函知土木技師公會，表明不同意由甲○○技師鑑定，請
      該公會另行指派技師辦理鑑定，並另擇訂鑑定期間，亦有
      丁○○所提之該函（影本）在卷可憑（見一審卷(一)第140
      頁），足認丁○○於接獲告知由甲○○技師鑑定後，已在
      合理期間內明示反對由該技師鑑定，則丁○○對於【甲○
      ○鑑定報告書】之內容，自非不得爭執之。是上訴人主張
      兩造依上開復工協調會議結論既已同意由土木技師公會鑑
      定，被上訴人對於【甲○○鑑定報告書】內容即不得再為
      爭執云云，已無可採。
    2.次依鑑定技師甲○○所述：「（問：計算設計圖的施工項
      目及數量有無知會設計建築師丁○○，查明所設計的項目
      ？）我認為不必問設計師，看圖就可以了。」「（問：計
      算鋼筋的標準為何？）按照施工圖內的標準結構圖來計算
      ，至於鋼筋長度、寬度是按中央標準局所規定ＣＮＳ560
      的標準來計算。」等語（見一審卷(一)第220頁），佐以協
      助甲○○技師計算設計圖、施工圖及結構圖說鋼筋相關電
      腦資料之劉忠奇證稱：「（問：學歷為何？）正修工專土
      木科畢業，現在沒有任何證照。」「（問：就鑑定報告內
      鋼筋的搭接長度6＃、7＃、8＃是用多少公分計算的？）
      柱子鋼筋的搭接長度6＃是用85公分、7＃是用119公分、8
      ＃是用153公分搭接。」「（問：提示工程合約書裡面所
      附第六十二張契約設計圖有無意見？為何計算的標準與契
      約設計圖不符？）鑑定報告內我所計算的柱子鋼筋搭接長
      度是依據中華民國結構技師公會全國聯合會的結構及鋼筋
      的規範標準下去計算的。我對於工程合約內第六十二張契
      約設計圖所記載鋼筋的搭接長度6＃、7＃、8＃是74公分
      、86公分、98公分，無意見，但我認為圖上面有這樣的長
      度記載，我認為不周詳，因此不採工程合約書上面所記載
      的鋼筋搭接長度標準計算，而改用結構技師公會所訂的規
      範標準計算。」「（問：甲○○技師當初委託你計算結構
      數量以前，交付何種文件？）甲○○技師並未將工程合約
      標準圖交給我，而是交付丁○○建築師事務所的設計圖。
      」「（問：甲○○技師請你計算何種鋼筋？）是依照丁○
      ○建築師事務所設計圖內的鋼筋數量。」「（問：有疑問
      時為何不問丁○○建築師？）因為是甲○○技師委託我計
      算的，所以我有疑問只問甲○○，沒有問丁○○建築師。
      」「（問：拿到丁○○建築師事務所設計圖有無確認該圖
      與工程合約標準圖是否有不同？）我沒有核對，因為甲○
      ○只有給我丁○○建築師事務所設計圖，並沒有給我工程
      合約標準圖。」等語（見一審卷(一)第275－279頁），可認
      【甲○○鑑定報告書】完全未依系爭工程契約書內所附設
      計圖、標準圖內鋼筋規格長度進行鑑定，於鑑定過程中產
      生疑義時亦未詢問原始設計之丁○○，而逕以與系爭工程
      契約內所附設計圖及標準圖不符合之結構技師公會全國聯
      合會之結構及鋼筋之規範標準計算，則其鑑定作業程序，
      究難謂無重大瑕疵。
    3.再依土木技師公會94年12月13日（94）省土技字第6661號
      函載，系爭工程設計圖說及結構圖項目及數量之鑑定，性
      質屬內部作業，依契約施工圖核算數量即可（見一審卷(一)
      第256－257頁），固可認系爭工程爭議事項之鑑定事宜，
      可不必到場會勘，惟依該公會鑑定作業程序第四項前段規
      定：「如於會勘日期‧‧‧，雙方若有任何一方未到場，
      則另訂會勘日期。」（見一審卷(一)第258頁），可見如須
      現場會勘，自仍應通知爭議雙方即兩造到場。查【甲○○
      鑑定報告書】附有土木技師公會鑑定案件會勘紀錄表，載
      明會勘日期為「93年12月1日起至94年4月30日止」，「會
      勘人員（簽章）」欄，則分別填載申請人：美宜營造股份
      有限公司蔡李麗琴、土木技師：甲○○、所有權人：台南
      縣政府，「會勘概況」欄，則填載「目前結構體已全部完
      成，正值內外粉刷及裝修階段。」（見一審卷(一)第56頁）
      ，而上訴人之訴訟代理人固稱「（問：甲○○鑑定會勘的
      時候，兩造有無會同在場）有在場」等語，惟被上訴人均
      否認甲○○技師曾通知會勘之事實（見一審卷(一)第163－1
      64頁）；而甲○○技師又稱：「｛問：進行鑑定程序有無
      通知台南縣政府、監工建築師丁○○會同原告（即上訴人
      ）至現場會勘？｝我作本件系爭工程鑑定報告沒有到現場
      會勘過，我認為數量鑑定只要照圖說、合約書計算就可以
      了，所以我都沒有通知過台南縣政府、丁○○及上訴人至
      現場會勘。」、「會勘紀錄表是我去現場看的，但沒有通
      知兩造，數量項目計算就是室內作業。」等語（見一審卷
      (一)第219、221頁）。可認甲○○雖曾定期會勘，並有上訴
      人在場，惟並未告知或通知被上訴人到場，則其就系爭工
      程設計圖說及結構圖工程項目及數量之鑑定，顯與土木技
      師公會上開鑑定作業程序之規定不合。
    4.另依證人劉忠奇之前述證詞，可認【甲○○鑑定報告書】
      關於鋼筋之搭接長度並未依系爭工程契約第62張設計圖所
      載鋼筋編號之長度計算，則其計算結果即生顯然錯誤，而
      【公共工程會鑑定書】就【甲○○鑑定報告書】有關鋼筋
      數量及長度是否符合系爭工程設計圖說及結構圖鑑認：本
      案結構設計之配筋規定與中華民國結構技師公會聯合會之
      結構及鋼筋規範標準，皆應符合內政部建築技術規則之相
      關規定，理論上並無不同之處。但是廠商仍應依設計圖說
      及結構圖之規定施工，鑑定時也不宜另行採用不同標準，
      應該依設計圖說確實計算等語（見一審卷(二)第232頁），
      足見甲○○技師關於鋼筋數量及長度之計算確實有誤。又
      依甲○○陳稱：「（問：就裝修部分為何要加計百分之五
      的耗損？）如果是明確的數量，門、窗等不會加計百分之
      五的耗損，但是磁磚大小、油漆的數量、粉刷，因為計算
      的時候，我考慮到原告在現場施工的時候，磁磚的裁割、
      油漆的數量、可能會有多出的量，才能完成一定數量的工
      程，所以考慮有耗損，所以才加計百分之五損耗，我認為
      這是工程的慣例。」等語（見一審卷(一)第280頁）。然針
      對【甲○○鑑定報告書】關於「裝修數量計算表」其中地
      坪貼石英地磚、踢腳貼石英磚、樓梯貼止滑石英地磚、水
      泥粉刷、水泥漆、磁磚、二丁掛磚、止滑地磚、馬賽克、
      天花板等裝修項目，各項均加計百分之五損耗之工程款乙
      節，【公共工程會鑑定書】則認：「依目前業界之工程慣
      例，對於磁磚、油漆等建築裝修項目，設計單位編列預算
      時數量依圖面計算，而工程驗收時數量依實際完成面積計
      算，一般並不另列損耗數量，於工程各項之單價分析中已
      將損耗列入單價內。」「其餘工程如磁磚、油漆等裝修項
      目，已將損耗列入單價內並於單價分析表內標明，並不另
      列損耗率以增加工程數量。」等語（見一審卷(二)第231－2
      32頁），足認【甲○○鑑定報告書】將上開磁磚、油漆等
      裝修工程，以加計百分之五損耗方式以增加數量及工程款
      ，顯與公共工程慣例不符，而有重複計價之情形。再者，
      證人劉忠奇又稱：「一我對於施工設計圖及契約標準圖內
      沒有設計墊筋、寬止筋無意見，但是我在計算系爭鑑定報
      告樑的鋼筋數量及長度的時候有加計墊筋、寬止筋，是因
      為我認為一定要加計墊筋、寬止筋的，因為現場施工每個
      工地一定要施工墊筋、寬止筋，我認為樑如果沒有作墊筋
      、寬止筋的話，結構、安全會有問題，所以我在作鑑定報
      告計算的時候，我有向甲○○技師詢問確認過，墊筋、寬
      止筋要不要計算進去，甲○○告訴我要算下去，本件案子
      我是受甲○○技師的委託來承辦計算的。二我對於施工設
      計圖及契約標準圖內沒有設計大底椅馬無意見，但是我在
      計算系爭鑑定報告基礎板的鋼筋數量及長度的時候有加計
      大底椅馬，是因為我認為一定要加計大底椅馬的，因為現
      場施工每個工地一定要施工大底椅馬，我認為基礎板如果
      沒有作大底椅馬的話，兩層的鋼筋會重疊，我沒有見過這
      種情形，所以我在作鑑定報告計算的時候，我有向甲○○
      技師詢問確認過，大底椅馬要不要計算進去，甲○○告訴
      我要算下去。三我看施工設計圖及契約標準圖內我弄不清
      楚有沒有設計一樓柱的搭接，所以我認為這部分圖說不清
      楚。但是我在計算系爭鑑定報告一樓柱搭接，搭接部分我
      就按照一般的工程慣例，將一樓柱的部分加計搭接的鋼筋
      數量及長度。這部分我沒有問過甲○○技師。四我看施工
      設計圖及契約標準圖內，有無設計基礎板搭接不清楚，看
      不懂，但是我在計算系爭鑑定報告基礎板的鋼筋數量及長
      度的時候有加計基礎板搭接，是用65或70公分下去計算。
      是因為我認為一定要加計基礎板搭接的，因為現場施工每
      個工地一定要施工基礎板搭接，我沒有見過沒有設計基礎
      板搭接，這部分我沒有問過甲○○技師。」等語（見一審
      卷(一)第277－278頁）。可見【甲○○鑑定報告書】就鋼筋
      部分，依系爭契約施工設計圖及契約標準圖均無墊筋、寬
      止筋、大底椅馬部分，惟【甲○○鑑定報告書】則在「樑
      」的部分皆有加計墊筋、寬止筋、大底椅馬的項目數量及
      工程款，至於一樓柱及基礎板部分，則於承辦之劉忠奇不
      清楚亦看不懂施工設計圖及契約標準圖有無記載搭接之情
      形下，亦皆加計搭接項目數量及工程款甚明。是以丁○○
      抗辯，【甲○○鑑定報告書】第二本搭接長度與契約設計
      圖不符，鑑定報告書將3#以90cm、80cm、40cm、60cm、95
      cm不等計算，5#以128cm計算。而系爭契約設計施工圖第6
      2/79張，3#僅以30cm、5#僅以41cm標示，鑑定報告書第三
      本所有樑上搭接6#以119cm、7#以162cm、8#以213cm計算
      ，系爭契約設計圖6#為107cm、7#為125cm、8#為143cm；
      所有樑下搭接6#以85cm、7#以119cm、8#以153cm計算，惟
      系爭契約設計圖6#為82cm、7#為96cm、8#為110cm等情，
      核與系爭工程契約所附樑柱及基礎鋼筋配置標準圖等（圖
      號62/79至64/79）相符，應可採信，堪認【甲○○鑑定報
      告書】並未依系爭工程契約設計圖、結構圖計算「搭接」
      部分之鋼筋數量及工程款。至於墊筋、寬止筋及大底椅馬
      部分，被上訴人已辯稱其性質屬工程上必要措施之一種，
      設計圖及施工圖說上未註明，習慣上不予計價等語。經【
      公共工程會鑑定書】亦認：「一般建築工程有關鋼筋數量
      估算時，搭接長度依結構設計圖說據實計算，而設計圖說
      規定之標準通常符合規範的要求。至於搭接之個數則因搭
      接位置及使用鋼筋長度而略有差異。鋼筋數量估算時，通
      常隨使用鋼筋號數（鋼筋尺寸）加上損耗率，其損耗率係
      考慮鋼筋之裁切及施工時之臨時措施，如墊筋、寬止筋或
      大底椅馬等。」「系爭設計圖說於結構圖配筋詳圖內（圖
      號62/79-64/79）有標示『搭接』之施作原則，而配筋位
      置的確保及保護層厚度之控制包括『大底椅馬』、『墊筋
      』、『寬止筋』等，應由施工單位提出施工詳圖送交設計
      監造單位審查核備後，據以實施。依工程數量計算慣例，
      除搭接長度應據實計算外，『大底椅馬』、『墊筋』、『
      寬止筋』等已計入鋼筋損耗中不宜另行計算而增加鋼筋數
      量。」等語（見一審卷(二)第231－232頁）。而【甲○○鑑
      定報告書】關於鋼筋部分之數量計算均已記載「含損耗」
      在內，竟又另行列計「大底椅馬」、「墊筋」、「寬止筋
      」項目之鋼筋數量，以增加工程款，已非工程數量計算之
      慣例。是其鑑定作業程序及鑑定內容出現有如上之重大瑕
      疵，殊難僅以甲○○個人具有土木技師之資格即認其所出
      具之鑑定報告即為正確無誤，上訴人主張不得由公共工程
      會審查【甲○○鑑定報告書】內容云云，顯不可採。況公
      共工程會並非本件訴訟當事人或法律上之利害關係人，上
      訴人訴訟代理人亦當庭陳明「同意送公共工程（委員會）
      鑑定本件訴訟的爭點。」等語（見一審卷(二)第9頁），且
      上訴人亦未具體指明【公共工程會鑑定書】有何偏頗不足
      採信之處，其泛稱公共工程會成員專業學識、經驗究竟如
      何，不得而知，鑑定結果難期公正云云，自無可取。
    5.又上訴人訴訟代理人既稱，不願意再重新鑑定，並以土木
      技師公會之鑑定報告作為證據等語（見一審卷(一)第309頁
      ），而【公共工程會鑑定書】係原審依台南縣政府聲請並
      墊繳鑑定費用而囑託其鑑定及查詢，而鑑定結果又已證明
      上訴人所舉【甲○○鑑定報告書】確有瑕疵及錯誤，不足
      採信，已盡其防禦之責任，至【公共工程會鑑定書】雖載
      ：「系爭工程設計圖、結構圖之工程項目與數量之計算，
      以核備過之鋼筋編紮圖作為數量計算之基礎，其餘雜項損
      耗均在單價（單價分析表）反應，依本會工程技術鑑定作
      業要點並不在受託鑑定服務範圍之內，本會無法提供此項
      服務。」等語（見一審卷(二)第233－234頁），並不能因此
      推論【甲○○鑑定報告書】無前述重大瑕疵及錯誤而得予
      採信。
    6.兩造同意委由土木技師公會鑑定，而且爭執之雙方主要是
      建築師丁○○與承包商之上訴人，且二者之一將負擔鑑定
      費用，則土木技師公會之鑑定報告結論對於丁○○顯有重
      大利害關係，惟土木技師公會94年4月1日（94）省土技字
      第1501號函通知承辦鑑定技師姓名、鑑定期間及94年4月
      25日（94）省土技字第1988號函（影本見一審卷(一)第47頁
      ）檢送系爭工程鑑定報告書，均漏未通知建築師即丁○○
      ，台南縣政府於94年5月6日所召開系爭工程水電、建築工
      程協調會議，丁○○並未出席，該次會議結論，均無實質
      審查【甲○○鑑定報告書】內容之記載，其會議結論第5
      項僅記載「請本府工務局將土木公會鑑定報告函送建築師
      事務所，以利建築師據此鑑定報告作為參考，辦理變更設
      計追加減。」有該次會議紀錄（影本）可憑（見一審卷(一)
      第82－83頁）。台南縣政府據上開會議結論，始於94年5
      月31日以府工築字第0940115594號函通知丁○○之建築師
      事務所，主旨載明「檢送台灣省土木技師公會鑑定『新泰
      國小九十一年度降低班級學生人數計劃硬體工程（建築工
      程）』工程項目及數量計算鑑定書正本乙份（共五冊），
      請貴所速依鑑定結果辦理追加變更設計，並於文到15日內
      將預算書送府，以憑辦理新增項目議價」，有上開函文足
      參（影本見一審卷(一)第84頁）。是依該函主旨所載內容，
      台南縣政府僅將【甲○○鑑定報告書】轉送負責規劃、設
      計之建築師辦理，別無實質審查該鑑定報告書內容之記載
      ，因之，上開會議紀錄及函文內容均不足以證明台南縣政
      府已實質審查【甲○○鑑定報告書】之內容，上訴人此部
      分主張亦不可採。嗣於94年7月13日召開之系爭工程履約
      協調會，其會議結論第2項為「有關建築工程數量爭執，
      擇期請台灣省土木技師公會鑑定技師甲○○到校說明。」
      （見一審卷(一)第114頁），並由新泰國小發函定於94年7月
      26日下午二時，請甲○○技師到校說明（見一審卷(一)第11
      6頁），而由台南縣政府工程三人仲裁小組、丁○○列席
      ，惟甲○○技師並未出席，有台南縣政府所提出94年7月1
      3日協調會議紀錄、新泰國小94年7月21日校小字第094000
      1128號函可稽，堪認被上訴人欲對【甲○○鑑定報告書】
      進行實質審查時，亦為甲○○技師所拒絕而未進行甚明，
      則上訴人主張台南縣政府已對【甲○○鑑定報告書】審查
      承認云云，應無可取。
    (二)綜上，上訴人所提出之【甲○○鑑定報告書】，既有前述
      重大瑕疵及錯誤而不足採信，不足資為證明上訴人所主張
      系爭工程契約（詳細價目表）所約定之工程項目與數量，
      較丁○○所負責規劃、設計之系爭工程設計圖說及結構圖
      之工程項目與數量為少，而有漏列。何況甲○○技師既非
      就上訴人實際施作部分為鑑定，而上訴人就已施作完成部
      分已經台南縣政府為第七次估驗，並領得工程款，顯見上
      訴人就實際已施作部分均已領得估驗工程款（詳如後述）
      ，自無差異金額存在；上訴人徒以已不足採之【甲○○鑑
      定報告書】而主張系爭工程契約（詳細價目表）所約定之
      工程項目與數量，較丁○○所負責規劃、設計之系爭工程
      設計圖說及結構圖之工程項目與數量為少，而漏列之差異
      金額為3,231,787元云云，洵屬無據。
（二）上訴人不得請求台南縣政府給付所謂系爭工程契約所漏列
      之工程項目及數量之工程款：
    (一)按民法所稱承攬者，謂當事人約定，一方為他方完成一定
      之工作，他方俟工作完成，給付報酬之契約；又報酬應於
      工作交付時給付之，無須交付者，應於工作完成時給付之
      。工作係分部交付，而報酬係就各部分定之者，應於每部
      分交付時，給付該部分之報酬；同法第490條第1項及第50
      5條分別定有明文。本件依系爭工程契約第5條「契約價金
      之給付條件」約定「(一)契約依下列規定辦理付款：1.估驗
      款：(1)契約自開工日起，每三十日得請求估驗計價撥付估
      驗款一次。估驗時應由廠商提出估驗明細單，經機關工地
      主任核符簽認後，送請機關辦理付款。(2)估驗以已施工完
      成者為限，如另有規定其半成品或進場材料得以估驗計價
      者，從其規定。該項估驗款每期均應扣除百分之五作為保
      留款，並於工程完成，機關驗收合格結算後，廠商繳納保
      固金保證金後一次無息結付尾款（承包商應於工程完成後
      ，依規定領取使用執照）」。查上訴人於94年7月8日以94
      美工字第08號申請自94年7月1日起全面停工（見一審卷(一)
      第117頁），而台南縣政府則於94年8月4日以府工築字第0
      940168408號函向上訴人表示自94年8月3日起止系爭工程
      契約（影本見一審卷(一)第118、119、137頁），上訴人並
      於94年7月5日請領第7次工程估驗款，均為兩造所不爭執
      。查第七次估驗時，上訴人實際完成之工程進度為百分之
      84.97，有台南縣政府所提出工程估驗簽辦單、統一發票
      、費用動支請示單可稽（影本見一審卷(一)第121－123頁）
      ，則依上開說明，就系爭工程未完工部分，台南縣政府即
      無給付工程款義務。上訴人主張系爭工程之設計圖說項目
      、數量遠超過系爭工程契約所約定的項目、數量，超過部
      分工程款為3,231,787元云云，惟未能舉出確切證據以實
      其說，已不足採信，況系爭工程上訴人並未全部完工，其
      起訴請求全部工程完工後之設計圖說與系爭工程契約漏列
      項目及數量之全部工程款，亦嫌無據。
    (二)又上訴人已完成施作部分，台南縣政府既已依上述系爭工
      程契約第5條第(一)項第1款辦理估驗給付工程款完畢，於兩
      造終止系爭工程契約後，就上訴人已完成部分則應辦理系
      爭工程結算事宜。對於上訴人尚未完成之工程，在終止系
      爭工程契約後，上訴人自無工程款可言，則台南縣政府將
      上訴人未完成之工程由新泰國小發包予第三人完成，就第
      三人所完工部分之工程款係基於新泰國小與第三人間之工
      程契約，並非將上訴人應得之工程款扣除後交付第三人，
      自無上訴人支付該未完工部分之工程款，由第三人代上訴
      人完工，等於上訴人已完成系爭工程之問題（蓋終止契約
      後，上訴人已無繼續施工義務，台南縣政府亦無給付上訴
      人未完工之工程款義務），上訴人主張系爭工程款為53,3
      60,000元，加上建築師漏列項目及數量而必須追加3,231,
      787元，總工程價額應為56,591,787元，其中部分已完成
      施作，部分因中途終止契約而來不及完工。已完工經驗收
      通過部分，台南縣政府業已給付工程款，漏列部分台南縣
      政府當然要補足。至於因終止契約而未完工之部分，因台
      南縣政府已從上訴人應得工程款中扣除7,600,000元，另
      外發包請人收尾，現並已完工，故此部分雖非上訴人親自
      施作，但既係由上訴人支付工程款，由別人代為完成，亦
      等於上訴人已完成系爭工程，漏列部分既不包含在契約中
      ，但仍由上訴人支出費用完成，台南縣政府當然要追加給
      付此部分款項云云，顯屬任意曲解，自無可採。
    (三)末查，本件上訴人係主張系爭工程設計圖說之項目、數量
      與系爭工程契約之項目、數量不符而有漏列，在工程全部
      完工交付前即逕行起訴請求台南縣政府給付漏列項目、數
      量之工程款，並非就其實際施作已完工部分請求台南縣政
      府給付工程款，而上開終止契約之現況【結算鑑定書】，
      係就上訴人實際施作完成部分，鑑定應給付工程款，姑不
      論其金額為何，均無從僅以其金額之多寡遽以推論系爭工
      程設計圖說之項目、數量與系爭工程契約之項目、數量是
      否不符而有漏列，況經本院於97年3月20日現場勘驗時訊
      問該【結算鑑定書】鑑定人之一乙○○亦證稱：「（問：
      【結算鑑定書】和本件有無關係？）沒有關係，這是終止
      合約後之結算數量。」等語（見本院卷(一)第216頁），則
      上訴人主張台南縣政府在終止契約後，委請土木技師公會
      對終止契約後上訴人實際施作現況鑑定作成之【結算鑑定
      書】所示，與伊所主張系爭工程漏列之項目、數量相符云
      云，即無可採。
（三）丁○○無給付上訴人所支出鑑定費用260,000元之義務：
      系爭復工協調會議結論第一項僅載「…若經鑑定工程項目
      、數量達『顯著差異』，則鑑定費由建築師負擔，若無則
      由承包商承擔。」依證人即該次會議在場之新泰國小校長
      林瑞和、擔任該次會議記錄之台南縣政府教育局國民教育
      課課長吳建邦、時任台南縣政府工務局公有建築課承辦人
      黃振國技士（現已調職）及上訴人訴訟代理人戊○○友人
      周福將之證述，可認會議當時對於「顯著差異」之意義並
      未予以定義，上訴人主張會議當時結論只有說系爭工程設
      計圖的工程項目、數量與系爭工程契約不符合，鑑定費用
      就要由建築師負擔，沒有說到「顯著差異」，其當時也沒
      有同意「有顯著差異」時鑑定費用才由建築師負擔云云，
      顯與事實不符，即無可採。兩造於系爭復工協調會時雖未
      對於「顯著差異」之意義予以定義，惟參酌證人吳建邦之
      證詞，經囑託公共工程會提供工程專業意見認：為處理類
      似系爭工程之問題，採購契約要項第32點與公共工程會於
      90年12月頒行之「各機關辦理公有建築物作業手冊」第四
      章第4.2.12.1節末段已有所規範，當施工期間承包商提出
      數量超出百分之十以上之追加訴求時，機關宜責成設計監
      造單位與承包商全面檢討契約工程項目中，除數量少編達
      百分之十以上者外，應一併檢討是否有超編達百分之十以
      上者，檢討後辦理相關加減帳事宜，以避免有偏頗的情事
      發生。縱使如該鑑定結果｛即【甲○○鑑定報告書】｝之
      數量，亦未達顯著差異，即差異未達百分之十以上。且設
      計數量與實作數量之差異在百分之十以內時，可不作追加
      減帳之處理等語（見一審卷(二)第231－234頁）。再依公共
      工程會所檢送之90年度12月編制之「各機關辦理公有建築
      物作業手冊」（外放）第4.2.12.1一般作業機制「有關契
      約價金係以總價決標，而其履約有下列情形之一者，其契
      約價金得依採購契約要項第32條規定擇適當情形調整之，
      除非契約另有規定外相關作業機制如次：
      (1)因契約變更致增減履約項目或數量時，得就變更之部分
        加減賬結算。
      (2)工程之實做數量較契約所定數量增減達百分之十以上者
        ，其逾百分之十部分，得以設計變更增減契約價金。未
        達百分之十者，契約價金得不予增減。
      (3)與前二款有關之稅捐、利潤或管理費等相關項目另列一
        式計價者，依結算金額與原契約金額之比率增減之」。
      則若以實做數量較契約數量增減是否逾百分之十為解釋判
      斷系爭復工協調會議結論所謂「顯著差異」，自較符合上
      開作業程序之標準，並與上訴人承包系爭公共工程應受之
      規範一致。準此，系爭工程之實做數量較契約所定數量增
      減達百分之十以上者，規劃設計之建築師丁○○始應辦理
      設計變更增減契約價金，未達百分之十者，契約價金得不
      予增減，毋庸辦理設計變更增減契約價金。又上開「各機
      關辦理公有建築物作業手冊」相關規定，係適用於「契約
      價金係以總價決標」之公共工程契約，系爭工程決標方式
      採「訂有底價最低價得標」，開標結果由上訴人以53,360
      ,000元得標，系爭工程契約第3條第(一)項亦約定「本工程
      契約總價計新台幣伍仟佰拾陸萬元，詳如標單工程總
      價表」，均為兩造所不爭執，足見系爭工程之性質亦屬於
      「契約價金係以總價決標」之公共工程。至於系爭工程契
      約第三條第(二)項係指工程結算而言，審視系爭工程契約，
      並無有關工程之實做數量較契約所定數量發生增減時之履
      約爭議應如何處理之約定，則參照上開規定以解釋兩造關
      於鑑定費用負擔之會議結論，尚不悖於系爭工程契約之性
      質。上訴人主張系爭工程契約第3條第(二)項之約定可認已
      有特別約定工程之實做數量較契約所定數量發生增減時之
      履約爭議應如何處理，不適用上開作業手冊相關規定云云
      ，應無可採。則依系爭復工協調會議結論，有關鑑定費用
      應由承包商之上訴人自行負擔。則上訴人主張丁○○應負
      擔鑑定費用260,000元，亦屬無據。
（四）從而，上訴人依系爭工程契約及復工協調會議結論，請求
      台南縣政府及丁○○分別給付前述金額本息，洵非正當，
      要難准許。原審因而為上訴人敗訴之判決，經核於法洵無
      違誤。上訴論旨，猶執前詞，指摘原判決不當，聲明廢棄
      改判，為無理由，應予駁回。
（五）又原審依台南縣政府聲請向公共工程會函查及囑託鑑定，
      並經上訴人訴訟代理人當庭陳明「同意送公共工程（委員
      會）鑑定本件訴訟的爭點。」（見一審卷(二)第9頁），由
      台南縣政府先行墊繳鑑定費用8萬元，有公共工程會95年7
      月5日工程鑑字第09500235010號函及所開立收據一紙（影
      本）附卷可憑（見一審卷(二)166、168頁），顯為第一審訴
      訟所支出之必要費用，應由上訴人負擔。惟原判決主文第
      二項諭知應由上訴人負擔之訴訟費用為35,650元，僅係上
      訴人於起訴時所預納之裁判費（見一審卷(一)第61頁原審自
      行收納款項統一收據），顯然漏列上開鑑定費用8萬元，
      就該部分爰併予更正命由上訴人負擔。
六、本件事證已臻明確，兩造其餘主張及攻擊或防禦方法並其他
    證據資料，均不影響本院所為前開認定，爰不再逐一論述，
    附此說明。
七、據上論結，本件上訴為無理由，依民事訴訟法第449條第1項
    、第78條，判決如主文。
中    華    民    國    97    年    11     月   11    日
                  民事第一庭    審判長法  官  張  世  展
                                      法  官  李  文  賢
                                      法  官  蘇  清  恭
上為正本係照原本作成。
如對本判決上訴，須於判決送達後20日內向本院提出上訴狀，未
表明上訴理由者，應於上訴後20日內，向本院提出理由書（須附
繕本）。依法須繳納裁判費並應委任律師為訴訟代理人，始得上
訴。
中    華    民    國    97    年    11     月   11    日
                                      書記官  李  梅  菊
【附記】
民事訴訟法第466條之1：
(1)對於第二審判決上訴，上訴人應委任律師為訴訟代理人。但上
  訴人或其法定代理人具有律師資格者，不在此限。
(2)上訴人之配偶、三親等內之血親、二親等內之姻親，或上訴人
  為法人、中央或地方機關時，其所屬專任人員具有律師資格並
  經法院認為適當者，亦得為第三審訴訟代理人。
民事訴訟法第466條之2：
上訴人無資力委任訴訟代理人者，得依訴訟救助之規定，聲請第
三審法院為之選任律師為其訴訟代理人。


司法院資訊處製作；財團法人民間司法改革基金會備份。
